---
title: "Análisis Predictivo del Rendimiento Académico Estudiantil"
subtitle: "Identificación de Factores Clave y Modelos Predictivos para el Éxito Estudiantil"
author: "Salvador y Víctor"
date: today
format:
  html:
    theme: flatly
    toc: true        # activa el índice
    toc-depth: 3     # niveles de encabezados
    toc-location: left   # barra lateral
    # opcional:
    # number-sections: true
---

```{r setup, include=FALSE}
knitr::opts_chunk$set(
  echo = FALSE,
  warning = FALSE,
  message = FALSE,
  fig.align = "center",
  fig.pos = "H",
  out.width = "90%"
)
library(knitr)
library(kableExtra)
library(ggplot2)
library(tidyverse)      # Manipulación y visualización de datos
library(skimr)          # Resúmenes estadísticos
library(corrplot)       # Matrices de correlación
library(patchwork)      # Composición de gráficos
```

# Introducción

El conjunto de datos [*Student Performance*](https://doi.org/10.24432/C5TG7T) contiene información detallada sobre el rendimiento académico de estudiantes de secundaria en la asignatura de Matemáticas, junto con una amplia gama de variables demográficas, sociales, familiares y conductuales. Los datos fueron recopilados mediante encuestas en dos escuelas secundarias públicas de Portugal y están disponibles en el repositorio UCI Machine Learning.

Basados en la descripción del respositorio, el rendimiento académico de los estudiantes no depende únicamente de su capacidad cognitiva, sino que está fuertemente influenciado por factores contextuales como el entorno familiar, los hábitos de estudio, el apoyo escolar, las relaciones sociales y las condiciones socioeconómicas. En este contexto, identificar tempranamente a los estudiantes en riesgo de reprobación permite a las instituciones educativas implementar estrategias de intervención oportuna, optimizando recursos y promoviendo la equidad en el aprendizaje. Por ello, es crucial desarrollar modelos predictivos que, a partir de variables observables al inicio del curso, puedan anticipar el resultado académico final.

El conjunto de datos incluye 395 observaciones y 33 variables, entre las que se encuentran:

-   **Demográficas**: edad, género, tipo de residencia (urbana o rural).

-   **Familiares**: nivel educativo de los padres, ocupación, tipo de tutor, calidad de las relaciones familiares.

-   **Académicas**: número de ausencias, fracasos previos, apoyo escolar extra, acceso a internet.

-   **De comportamiento**: tiempo de estudio, frecuencia de salidas con amigos, consumo de alcohol, tiempo libre.

-   **De desempeño**: calificaciones en el primer (G1), segundo (G2) y tercer período (G3).

En este proyecto de **clasificación binaria**; el objetivo es detectar si un estudiante aprobará o reprobará, transformando la variable objetivo continua (G3) en una variable categórica binaria. Así, en lugar de predecir la calificación exacta, se define la variable respuesta **Pass** como:

$$
\texttt{Pass} =\begin{cases}\text{yes}, & \text{si } \texttt{G3} \geq 10 \\\text{no}, & \text{si } \texttt{G3} < 10\end{cases}
$$

Este umbral (10 sobre 20) corresponde al criterio tradicional de aprobación en el sistema educativo portugués . Es importante destacar que, para preservar la validez de la predicción temprana, las calificaciones intermedias (G1 y G2) se excluyen del conjunto de predictores, evitando así cualquier fuga de información y asegurando que el modelo se base únicamente en factores observables antes del cierre del curso.

# Business understanding

Planteamos algunas preguntas sobre nuestros datos:

-   ¿Un mayor nivel educativo de los padres se asocia con una mayor probabilidad de aprobación?
-   ¿El número de fracasos previos es el predictor más fuerte de reprobación?
-   ¿El apoyo escolar extra mejora significativamente las probabilidades de aprobación?
-   ¿Una mayor frecuencia de salidas con amigos se asocia con menor rendimiento?


# Compresión de los datos.



## Descripción del Conjunto de Datos
El análisis utiliza el conjunto de datos de Rendimiento Estudiantil que contiene 395 estudiantes con 33 atributos que describen variable de tipo: demografía, contexto social y registros académicos. 


```{r load-data}
# 2. DATA PREP
df_raw <- read.csv("Data/studentmat.csv", sep = ";", stringsAsFactors = FALSE)
df_raw$age <- as.numeric(df_raw$age); df_raw$absences <- as.numeric(df_raw$absences)
df_raw$G3 <- as.numeric(df_raw$G3)

# Target: Status
data <- df_raw %>%
  mutate(Status = ifelse(G3 >= 10, "Aprobado", "Reprobado")) %>%
  mutate(Status = as.factor(Status)) %>%
  select(-G1, -G2, -G3) %>%
  mutate(across(where(is.character), as.factor))
```



```{r head-data}
head(data, 10) %>% 
  kable(caption = "Primeras 10 observaciones del dataset")
```

```{r dict-demographic}
dict_demographic <- tibble(
  Variable = c("school", "sex", "age", "address"),
  Tipo = c("Categórica", "Categórica", "Numérica", "Categórica"),
  Valores = c("GP, MS", "F, M", "15-22", "U, R"),
  Descripción = c(
    "Escuela del estudiante (GP: Gabriel Pereira, MS: Mousinho da Silveira)",
    "Sexo del estudiante (F: Femenino, M: Masculino)",
    "Edad del estudiante en años",
    "Tipo de domicilio del estudiante (U: Urbano, R: Rural)"
  )
)

dict_demographic %>%
  kable(caption = "Variables Demográficas")
```

```{r dict-family}
dict_family <- tibble(
  Variable = c("famsize", "Pstatus", "Medu", "Fedu", "Mjob", "Fjob", "guardian"),
  Tipo = c("Categórica", "Categórica", "Ordinal", "Ordinal", "Categórica", "Categórica", "Categórica"),
  Valores = c("LE3, GT3", "T, A", "0-4", "0-4", "teacher, health, services, at_home, other", 
              "teacher, health, services, at_home, other", "mother, father, other"),
  Descripción = c(
    "Tamaño de la familia (LE3: ≤3 miembros, GT3: >3 miembros)",
    "Estado de convivencia de los padres (T: Juntos, A: Separados)",
    "Nivel educativo de la madre (0: ninguna, 1: primaria, 2: 5-9 grado, 3: secundaria, 4: superior)",
    "Nivel educativo del padre (0: ninguna, 1: primaria, 2: 5-9 grado, 3: secundaria, 4: superior)",
    "Trabajo de la madre",
    "Trabajo del padre",
    "Tutor legal del estudiante"
  )
)

dict_family %>%
  kable(caption = "Variables Familiares")
```

```{r dict-school}
dict_school <- tibble(
  Variable = c("reason", "traveltime", "studytime", "failures", "schoolsup", 
               "famsup", "paid", "activities", "nursery", "higher", "absences"),
  Tipo = c("Categórica", "Ordinal", "Ordinal", "Numérica", "Categórica", 
           "Categórica", "Categórica", "Categórica", "Categórica", "Categórica", "Numérica"),
  Valores = c("home, reputation, course, other", "1-4", "1-4", "0-4", "yes, no", 
              "yes, no", "yes, no", "yes, no", "yes, no", "yes, no", "0-93"),
  Descripción = c(
    "Razón para elegir esta escuela",
    "Tiempo de viaje casa-escuela (1: <15min, 2: 15-30min, 3: 30min-1h, 4: >1h)",
    "Tiempo de estudio semanal (1: <2h, 2: 2-5h, 3: 5-10h, 4: >10h)",
    "Número de fallos académicos previos",
    "Recibe apoyo educativo extra de la escuela",
    "Recibe apoyo educativo de la familia",
    "Toma clases extra pagadas en matemáticas",
    "Participa en actividades extracurriculares",
    "Asistió a guardería",
    "Desea seguir educación superior",
    "Número de ausencias escolares"
  )
)

dict_school %>%
  kable(caption = "Variables Escolares")
```

```{r dict-social}
dict_social <- tibble(
  Variable = c("internet", "romantic", "famrel", "freetime", "goout", 
               "Dalc", "Walc", "health"),
  Tipo = c("Categórica", "Categórica", "Ordinal", "Ordinal", "Ordinal", 
           "Ordinal", "Ordinal", "Ordinal"),
  Valores = c("yes, no", "yes, no", "1-5", "1-5", "1-5", "1-5", "1-5", "1-5"),
  Descripción = c(
    "Tiene acceso a internet en casa",
    "Está en una relación romántica",
    "Calidad de relaciones familiares (1: muy mala - 5: excelente)",
    "Tiempo libre después de la escuela (1: muy bajo - 5: muy alto)",
    "Frecuencia de salidas con amigos (1: muy baja - 5: muy alta)",
    "Consumo de alcohol entre semana (1: muy bajo - 5: muy alto)",
    "Consumo de alcohol en fin de semana (1: muy bajo - 5: muy alto)",
    "Estado de salud actual (1: muy malo - 5: muy bueno)"
  )
)

dict_social %>%
  kable(caption = "Variables Sociales y de Salud")
```


```{r dict-target}
dict_target <- tibble(
  Variable = "G3",
  Tipo = "Numérica",
  Valores = "0-20",
  Descripción = "Calificación final en matemáticas (escala portuguesa). Umbral de aprobación: ≥10"
)

dict_target %>%
  kable(caption = "Variable Objetivo")
```


# Análisis Exploratorio de Datos (EDA)


```{r numeric-distributions, fig.width=12, fig.height=10}
# Variables numéricas para análisis
numeric_vars_eda <- c("age", "Medu", "Fedu", "traveltime", "studytime", 
                       "failures", "famrel", "freetime", "goout", 
                       "Dalc", "Walc", "health", "absences")

# Crear histogramas
data %>%
  select(all_of(numeric_vars_eda)) %>%
  pivot_longer(everything(), names_to = "Variable", values_to = "Valor") %>%
  ggplot(aes(x = Valor)) +
  geom_histogram(aes(y = after_stat(density)), bins = 20, 
                 fill = "steelblue", color = "white", alpha = 0.7) +
  geom_density(color = "red", linewidth = 1, alpha = 0.5) +
  facet_wrap(~Variable, scales = "free", ncol = 4) +
  labs(title = "Distribución de Variables Numéricas",
       subtitle = "Histograma con curva de densidad superpuesta",
       x = "Valor",
       y = "Densidad") +
  theme_minimal() +
  theme(plot.title = element_text(face = "bold"))
```

```{r numeric-stats}
# Estadísticas detalladas
stats_numeric <- data %>%
  select(all_of(numeric_vars_eda)) %>%
  pivot_longer(everything(), names_to = "Variable", values_to = "Valor") %>%
  group_by(Variable) %>%
  summarise(
    Min = min(Valor),
    Q1 = quantile(Valor, 0.25),
    Mediana = median(Valor),
    Media = round(mean(Valor), 2),
    Q3 = quantile(Valor, 0.75),
    Max = max(Valor),
    SD = round(sd(Valor), 2),
  ) %>%
  arrange(Variable)

stats_numeric %>%
  kable(caption = "Estadísticas descriptivas de variables numéricas")
```


# Modelado y Evaluación

## Caso 1: Todas las Variables sin Balanceo
2.1 Configuración del Caso 1
Variables: Todas las 30 variables disponibles

Balanceo: Sin balanceo de clases (distribución natural 67.1% Aprobado / 32.9% Reprobado)

Objetivo: Establecer línea base de rendimiento con todas las características

2.2 Resultados del Caso 1

```{r}
resultados_caso1 <- data.frame(
  Modelo = c("Gradient Boosting", "Regresión Logística", "Random Forest", 
             "Árbol de Decisión", "SVM Radial", "KNN", "Naive Bayes"),
  AUC = c(0.6425, 0.6335, 0.6127, 0.6125, 0.5909, 0.5386, 0.5421),
  Precision = c("63.27%", "61.22%", "71.43%", "64.29%", "70.41%", "63.27%", "59.18%"),
  Sensibilidad = c("25.00%", "31.25%", "40.62%", "37.50%", "31.25%", "25.00%", "31.25%"),
  Especificidad = c("81.82%", "75.76%", "86.36%", "77.27%", "89.39%", "81.82%", "72.73%"),
  Posicion = c(1, 2, 3, 4, 5, 6, 7)
)

kable(resultados_caso1, caption = "Resultados del Caso 1: Todas las Variables sin Balanceo", 
      align = c('l', 'r', 'c', 'c', 'c', 'c'), booktabs = TRUE) %>%
  kable_styling(latex_options = c("striped", "hold_position")) %>%
  row_spec(1, bold = TRUE, background = "#E8F4F8")
```

## Análisis del Caso 1
Fortalezas Identificadas:
Gradient Boosting obtuvo el mejor AUC (0.6425)

Random Forest logró la mayor precisión general (71.43%)

SVM Radial alcanzó la mayor especificidad (89.39%)

Debilidades Identificadas:
Baja sensibilidad general: Todos los modelos detectan menos del 50% de estudiantes reprobados

Sobreajuste potencial: 30 variables pueden introducir ruido en algunos modelos

KNN y Naive Bayes mostraron rendimiento inferior

Conclusiones del Caso 1:
Los modelos complejos (Gradient Boosting, Random Forest) funcionan mejor con todas las variables

Existe un claro trade-off entre sensibilidad y especificidad

La baja sensibilidad sugiere necesidad de abordar el desbalance de clases

## Caso 2: Todas las Variables con Balanceo
3.1 Configuración del Caso 2
Variables: Todas las 30 variables disponibles

Balanceo: Con sobremuestreo (up-sampling) para balancear clases

Objetivo: Evaluar impacto del balanceo manteniendo todas las características

3.2 Resultados del Caso 2

```{r}
resultados_caso2 <- data.frame(
  Modelo = c("Regresión Logística", "Gradient Boosting", "Random Forest", 
             "SVM Radial", "Árbol de Decisión", "KNN"),
  AUC = c(0.6316, 0.6259, 0.6120, 0.6009, 0.5881, 0.5573),
  Precision = c("61.22%", "63.27%", "66.33%", "59.18%", "68.37%", "57.14%"),
  Sensibilidad = c("50.00%", "40.62%", "40.62%", "37.50%", "31.25%", "53.12%"),
  Especificidad = c("66.67%", "74.24%", "78.79%", "69.70%", "86.36%", "59.09%"),
  Cambio_Sensibilidad = c("+60.0%", "+62.5%", "0.0%", "+20.0%", "-16.7%", "+112.5%")
)

kable(resultados_caso2, caption = "Resultados del Caso 2: Todas las Variables con Balanceo", 
      align = c('l', 'r', 'c', 'c', 'c', 'c'), booktabs = TRUE) %>%
  kable_styling(latex_options = c("striped", "hold_position")) %>%
  row_spec(1, bold = TRUE, background = "#E8F4F8")
```

## Impacto del Balanceo en el Caso 2
Mejoras Observadas:
Sensibilidad incrementada significativamente en la mayoría de modelos

Regresión Logística mejoró su sensibilidad de 31.25% a 50.00%

KNN duplicó su sensibilidad (de 25.00% a 53.12%)

Compensaciones Observadas:
Reducción en AUC en la mayoría de modelos

Disminución en especificidad como trade-off por mayor sensibilidad

Precisión general se mantuvo similar o disminuyó ligeramente

Conclusiones del Caso 2:
El balanceo mejora significativamente la detección de estudiantes reprobados

Los modelos más simples (Regresión Logística, KNN) se benefician más del balanceo

Existe un trade-off claro entre sensibilidad y especificidad

## Proceso de Selección de Variables
#### Metodología de Selección
Se emplearon tres métodos complementarios para identificar las variables más predictivas:

#### Pruebas Chi-Cuadrado (Variables Categóricas)


```{r}
ranking_chi <- data.frame(
  Variable = c("higher", "guardian", "paid", "romantic", "Mjob", "internet"),
  Valor_P = c(0.02385, 0.03277, 0.05645, 0.09125, 0.09994, 0.10624),
  Significancia = c("Muy alta", "Alta", "Moderada", "Marginal", "Marginal", "Baja"),
  Decision = c("Seleccionada", "Seleccionada", "Considerada", "Considerada", "Considerada", "No seleccionada")
)

kable(ranking_chi, caption = "Ranking de Variables Categóricas por Chi-Cuadrado", 
      align = c('l', 'r', 'c', 'c'), booktabs = TRUE) %>%
  kable_styling(latex_options = c("striped", "hold_position"))
```


#### Algoritmo Boruta (Importancia de Todas las Variables)

```{r}
importancia_boruta <- data.frame(
  Variable = c("failures", "absences", "goout", "schoolsup", "guardian", "Medu", "age"),
  Importancia_Media = c(22.90, 11.23, 8.09, 7.04, 6.34, 4.22, 4.01),
  Decision = c("Confirmada", "Confirmada", "Confirmada", "Confirmada", 
               "Confirmada", "Confirmada", "Confirmada"),
  Categoria = c("Académica", "Asistencia", "Conductual", "Apoyo", 
                "Familiar", "Familiar", "Demográfica")
)

kable(importancia_boruta, caption = "Variables Confirmadas Importantes por Boruta", 
      align = c('l', 'r', 'c', 'c'), booktabs = TRUE) %>%
  kable_styling(latex_options = c("striped", "hold_position"))
```


#### Eliminación Recursiva de Características (RFE)
Método: Random Forest como wrapper

Variables óptimas identificadas: 9 variables

Top 5 variables: failures, absences, goout, Medu, schoolsup

Precisión máxima: 72.91% con 9 variables

#### Conjunto Final de Variables Seleccionadas
Basado en el consenso de los tres métodos, se seleccionaron 7 variables clave:


```{r}
variables_finales <- data.frame(
  Variable = c("failures", "absences", "higher", "age", "Medu", "goout", "guardian"),
  Descripcion = c(
    "Número de fallas académicas previas",
    "Número total de ausencias",
    "Intención de cursar educación superior",
    "Edad del estudiante",
    "Nivel educativo de la madre",
    "Frecuencia de salidas sociales",
    "Persona responsable del estudiante"
  ),
  Metodos_Que_La_Seleccionan = c("3/3", "3/3", "2/3", "2/3", "2/3", "2/3", "2/3"),
  Justificacion = c(
    "Predictor más fuerte en todos los análisis",
    "Alta correlación con rendimiento académico",
    "Fuertemente relacionada con motivación estudiantil",
    "Indicador potencial de repetición de grado",
    "Factor socioeconómico importante",
    "Indicador de balance vida-estudio",
    "Indicador de estructura de apoyo familiar"
  )
)

kable(variables_finales, caption = "Conjunto Final de 7 Variables Seleccionadas", 
      align = c('l', 'l', 'c', 'l'), booktabs = TRUE) %>%
  kable_styling(latex_options = c("striped", "hold_position", "scale_down"))
```

#### Beneficios de la Selección de Variables
Reducción de dimensionalidad: 30 → 7 variables (76.7% reducción)

Mejor interpretabilidad: Variables más comprensibles para stakeholders

Reducción de sobreajuste: Menor riesgo de modelar ruido

Eficiencia computacional: Entrenamiento y predicción más rápidos

## Caso 3: Variables Seleccionadas sin Balanceo
### Configuración del Caso 3
Variables: 7 variables seleccionadas (failures, absences, higher, age, Medu, goout, guardian)

Balanceo: Sin balanceo de clases

Objetivo: Evaluar rendimiento con variables optimizadas manteniendo distribución natural

### Resultados del Caso 3

```{r}
resultados_caso3 <- data.frame(
  Modelo = c("Regresión Logística", "Gradient Boosting", "Random Forest", 
             "KNN", "SVM Radial", "Árbol de Decisión"),
  AUC = c(0.6461, 0.6409, 0.6274, 0.6054, 0.6016, 0.5881),
  Precision = c("69.39%", "68.37%", "68.37%", "72.45%", "68.37%", "68.37%"),
  Sensibilidad = c("28.12%", "28.12%", "31.25%", "34.38%", "31.25%", "31.25%"),
  Especificidad = c("89.39%", "87.88%", "86.36%", "90.91%", "86.36%", "86.36%"),
  Comparacion_Caso1 = c("+2.0% AUC", "-0.2% AUC", "+2.4% AUC", "+12.4% AUC", 
                        "+1.8% AUC", "-4.0% AUC")
)

kable(resultados_caso3, caption = "Resultados del Caso 3: Variables Seleccionadas sin Balanceo", 
      align = c('l', 'r', 'c', 'c', 'c', 'c'), booktabs = TRUE) %>%
  kable_styling(latex_options = c("striped", "hold_position")) %>%
  row_spec(1, bold = TRUE, background = "#E8F4F8")
```

### Análisis del Caso 3
Mejoras Observadas vs. Caso 1:
Regresión Logística mejora su AUC de 0.6335 a 0.6461

KNN muestra la mayor mejora en precisión (de 63.27% a 72.45%)

Especificidad general más alta: Promedio de 87.71% vs. 81.07% en Caso 1

Características Persistentes:
Sensibilidad aún baja: Promedio de 30.56%

Trade-off sensibilidad-especificidad sigue presente

Modelos más simples mejoran relativamente más que modelos complejos

Conclusiones del Caso 3:
La selección de variables mejora el rendimiento de modelos más simples

Se mantiene alta especificidad pero baja sensibilidad

7 variables son suficientes para lograr rendimiento competitivo

## Caso 4: Variables Seleccionadas con Balanceo
6.1 Configuración del Caso 4
Variables: 7 variables seleccionadas

Balanceo: Con sobremuestreo (up-sampling)

Objetivo: Combinar beneficios de selección de variables y balanceo de clases

6.2 Resultados del Caso 4

```{r}
resultados_caso4 <- data.frame(
  Modelo = c("KNN", "Random Forest", "SVM Radial", "Gradient Boosting", 
             "Regresión Logística", "Árbol de Decisión"),
  AUC = c(0.6536, 0.6383, 0.6316, 0.6283, 0.6278, 0.5743),
  Precision = c("63.27%", "65.31%", "69.39%", "62.24%", "61.22%", "61.22%"),
  Sensibilidad = c("65.62%", "37.50%", "46.88%", "53.12%", "46.88%", "31.25%"),
  Especificidad = c("62.12%", "78.79%", "80.30%", "66.67%", "68.18%", "75.76%"),
  AUC_vs_Caso3 = c("+4.82%", "+1.09%", "+3.00%", "-1.26%", "-1.83%", "-1.38%"),
  Sensibilidad_vs_Caso3 = c("+91.2%", "+20.0%", "+50.0%", "+88.9%", "+66.7%", "0.0%")
)

kable(resultados_caso4, caption = "Resultados del Caso 4: Variables Seleccionadas con Balanceo", 
      align = c('l', 'r', 'c', 'c', 'c', 'c'), booktabs = TRUE) %>%
  kable_styling(latex_options = c("striped", "hold_position")) %>%
  row_spec(1, bold = TRUE, background = "#E8F4F8")
```


### Análisis del Caso 4
Mejoras Significativas:
KNN logra el mejor AUC global (0.6536) y la mayor sensibilidad (65.62%)

Sensibilidad promedio incrementada de 30.56% (Caso 3) a 48.44%

Balance mejorado entre métricas de rendimiento

Trade-offs Observados:
Especificidad disminuye como compensación por mayor sensibilidad

Algunos modelos (GLM, GBM) muestran ligera reducción en AUC

Precisión general se mantiene en niveles similares

Hallazgo Clave:
KNN emerge como el mejor modelo en esta configuración, demostrando que con las variables correctas y balanceo adecuado, algoritmos simples pueden superar a modelos más complejos

### Comparativa Entre los 4 Casos

```{r}
comparativa_casos <- data.frame(
  Caso = c("Caso 1", "Caso 2", "Caso 3", "Caso 4"),
  Descripcion = c("30 vars, sin balanceo", "30 vars, con balanceo", 
                  "7 vars, sin balanceo", "7 vars, con balanceo"),
  Mejor_Modelo = c("Gradient Boosting", "Regresión Logística", 
                   "Regresión Logística", "KNN"),
  Mejor_AUC = c(0.6425, 0.6316, 0.6461, 0.6536),
  Sensibilidad_Promedio = c("31.25%", "42.19%", "30.56%", "48.44%"),
  Especificidad_Promedio = c("81.07%", "72.53%", "87.71%", "71.97%"),
  Fortaleza_Principal = c(
    "Mayor especificidad",
    "Mejor balance general",
    "Alta especificidad con pocas variables",
    "Mejor sensibilidad y AUC global"
  )
)

kable(comparativa_casos, caption = "Comparativa General de los 4 Casos Experimentales", 
      align = c('l', 'l', 'l', 'r', 'c', 'c', 'l'), booktabs = TRUE) %>%
  kable_styling(latex_options = c("striped", "hold_position")) %>%
  row_spec(4, bold = TRUE, background = "#E8F4F8")
```

# Conclusiones y Recomendaciones Finales
7.1 Hallazgos Clave del Estudio
Selección de Variables es Efectiva: Reducir de 30 a 7 variables mejora la eficiencia sin sacrificar rendimiento

Balanceo Mejora Detección de Riesgo: El sobremuestreo incrementa significativamente la sensibilidad

No Hay un Modelo Único Óptimo: Diferentes configuraciones optimizan diferentes métricas

Variables Críticas Identificadas: Fallas previas, ausencias y aspiración educativa son predictores clave

## Recomendaciones de Implementación
Para Prioridad: Detección Temprana de Riesgo
Configuración recomendada: Caso 4 con modelo KNN

Ventaja: 65.62% sensibilidad para detectar estudiantes reprobados

Uso: Sistema de alerta temprana

Para Prioridad: Optimización de Recursos
Configuración recomendada: Caso 3 con Regresión Logística

Ventaja: 89.39% especificidad para minimizar falsos positivos

Uso: Asignación dirigida de recursos de apoyo

Para Prioridad: Balance General
Configuración recomendada: Caso 2 con Random Forest

Ventaja: Buen balance entre todas las métricas

Uso: Monitoreo general institucional

## Recomendación Final
Basado en el análisis completo, recomendamos una implementación por fases:

Fase 1 (Semanas 1-6): Implementar Caso 4 con KNN para maximizar detección temprana de estudiantes en riesgo.

Fase 2 (Meses 2-6): Añadir Caso 3 con Regresión Logística como verificación secundaria para optimización de recursos.

Fase 3 (Meses 6-12): Desarrollar un sistema ensemble que combine ambas configuraciones, ajustando automáticamente según prioridades institucionales.

## Limitaciones y Trabajo Futuro
Limitaciones Reconocidas:
Rendimiento Predictivo Moderado: AUC máximo de 0.6536 indica margen de mejora

Contexto Específico: Datos de sistema educativo portugués

Datos Auto-reportados: Posible sesgo en respuestas

Direcciones Futuras:
Integración de Datos Temporales: Seguimiento longitudinal de estudiantes

Validación Cruzada Institucional: Probar en diferentes contextos educativos

Modelos de Explicabilidad: Mejorar interpretabilidad para stakeholders no técnicos

Sistemas de Recomendación: Sugerir intervenciones específicas basadas en perfiles de riesgo

Nota Final: Este estudio demuestra que, aunque la predicción perfecta del rendimiento estudiantil sigue siendo un desafío, es posible identificar factores clave y desarrollar herramientas útiles para la toma de decisiones educativas basadas en datos. La combinación de selección inteligente de variables y técnicas apropiadas de balanceo puede proporcionar insights valiosos para mejorar los resultados estudiantiles.
















































