---
title: "Student Performance"
subtitle: "Predecir el rendimiento de los estudiantes en la educación secundaria"
author: "Salvador y Víctor"
date: today
format:
  html:
    theme: flatly
    toc: true        # activa el índice
    toc-depth: 3     # niveles de encabezados
    toc-location: left   # barra lateral
    # opcional:
    # number-sections: true
---

```{r setup, include=FALSE}
knitr::opts_chunk$set(echo = TRUE)
# Cargamos las librerias que vamos necesitando a lo largo del codigo
library(statip)
```

# Introducción

El conjunto de datos [*Student Performance*](https://doi.org/10.24432/C5TG7T) contiene información detallada sobre el rendimiento académico de estudiantes de secundaria en la asignatura de Matemáticas, junto con una amplia gama de variables demográficas, sociales, familiares y conductuales. Los datos fueron recopilados mediante encuestas en dos escuelas secundarias públicas de Portugal y están disponibles en el repositorio UCI Machine Learning.

Basados en la descripción del respositorio, el rendimiento académico de los estudiantes no depende únicamente de su capacidad cognitiva, sino que está fuertemente influenciado por factores contextuales como el entorno familiar, los hábitos de estudio, el apoyo escolar, las relaciones sociales y las condiciones socioeconómicas. En este contexto, identificar tempranamente a los estudiantes en riesgo de reprobación permite a las instituciones educativas implementar estrategias de intervención oportuna, optimizando recursos y promoviendo la equidad en el aprendizaje. Por ello, es crucial desarrollar modelos predictivos que, a partir de variables observables al inicio del curso, puedan anticipar el resultado académico final.

El conjunto de datos incluye 395 observaciones y 33 variables, entre las que se encuentran:

-   **Demográficas**: edad, género, tipo de residencia (urbana o rural);

-   **Familiares**: nivel educativo de los padres, ocupación, tipo de tutor, calidad de las relaciones familiares;

-   **Académicas**: número de ausencias, fracasos previos, apoyo escolar extra, acceso a internet;

-   **De comportamiento**: tiempo de estudio, frecuencia de salidas con amigos, consumo de alcohol, tiempo libre;

-   **De desempeño**: calificaciones en el primer (G1), segundo (G2) y tercer período (G3).

Ya que el problema original, al basarse en la calificación final (G3), es de naturaleza **regresiva** (predicción de una variable continua). Sin embargo, dado que este proyecto se enfoca en **clasificación binaria**; es decir, en detectar si un estudiante aprobará o reprobará, se transforma la variable objetivo continua en una variable categórica binaria. Así, en lugar de predecir la calificación exacta, se define la variable respuesta **Pass** como:

$$
\texttt{Pass} =\begin{cases}\text{yes}, & \text{si } \texttt{G3} \geq 10 \\\text{no}, & \text{si } \texttt{G3} < 10\end{cases}
$$

Este umbral (10 sobre 20) corresponde al criterio tradicional de aprobación en el sistema educativo portugués . Importante destacar que, para preservar la validez de la predicción temprana, las calificaciones intermedias (G1 y G2) se excluyen del conjunto de predictores, evitando así cualquier fuga de información y asegurando que el modelo se base únicamente en factores observables antes del cierre del curso.

# Business understanding

Planteamos algunas preguntas sobre nuestros datos:

-   ¿Un mayor nivel educativo de los padres se asocia con una mayor probabilidad de aprobación?
-   ¿El número de fracasos previos es el predictor más fuerte de reprobación?
-   ¿El apoyo escolar extra mejora significativamente las probabilidades de aprobación?
-   ¿Una mayor frecuencia de salidas con amigos se asocia con menor rendimiento?

# Data understanding

A continuación leemos los datos y vemos el tipo de variables.


```{r lectura, warning=FALSE}
# lectura de datos en csv
#SeoulBikeData <- read.csv("datos/SeoulBikeData.csv")
#ntotal <- dim(SeoulBikeData)[1] # numero de observaciones
#ptotal <- dim(SeoulBikeData)[2] # numero de columnas

```

# Análisis exploratorio de datos

# Modelado

# Evaluación

# Conclusiones
